【裁判字號】    94,重上,513
【裁判日期】    950523
【裁判案由】    給付違約金
【裁判全文】
臺灣高等法院民事判決                 94年度重上字第513號
上  訴  人  豪旭實業有限公司
法定代理人  丁○○
訴訟代理人  丙○○
            徐揆智律師
            林幸慧律師
被  上訴人  金儀股份有限公司
法定代理人  乙○○
訴訟代理人  甲○○
上列當事人間給付違約金事件，上訴人對於中華民國94年8月29
日臺灣臺北地方法院93年度重訴字第1311號第一審判決提起上訴
，本院於95年5月9日言詞辯論終結，判決如下：
    主  文
上訴駁回。
第二審訴訟費用由上訴人負擔。
    事實及理由
壹、程序方面：
一、查「兆瑞股份有限公司」（下稱兆瑞公司）因與被上訴人「
    金儀股份有限公司」合併，並由被上訴人「金儀股份有限公
    司」為合併存續公司，概括承受「兆瑞公司」之權利義務等
    情，有卷附經濟部民國（下同）94年1月12日經授商字第094
    01004490號函可憑（見原審卷(一)第60至62頁），故上訴人以
    「金儀股份有限公司」為本件對造，核無不合，合先陳明。
二、次查，上訴人前曾以被上訴人溢領買賣價金為由，向法院提
    起返還不當得利事件，固經原法院80年度重訴字第145號判
    決原告之訴駁回，嗣經本院87重上更(一)字第131號判決駁回
    上訴，再經最高法院93年度台上字第2299號裁定駁回上訴人
    上訴確定在案（見原審卷(一)第78至149頁，下稱前案）。惟
    該事件中，上訴人訴訟標的為「不當得利請求權」，與本件
    上訴人訴訟標的為「經銷合約附件第3條補償金請求權」（
    見原審卷(一)第18頁）不同，故二者顯非同一事件。是被上訴
    人抗辯：本件與前案不當得利事件為同一事件，上訴人為再
    行起訴云云，即無可取，併予敘明。
貳、實體方面：
一、上訴人起訴主張：兆瑞公司與伊於79年2月5日簽訂經銷合約
    書（下稱系爭經銷合約），約定兆瑞公司將其商品交由伊銷
    售，期限1年，期滿兩造未再續約。因伊下游廠商向伊訂貨
    ，伊再持以向兆瑞公司訂貨，兆瑞公司即應依伊訂貨數量出
    貨，惟兆瑞公司並未按伊支付各筆訂金之同時交付足夠之貨
    品，以致伊無法如期供貨予下游廠商，依系爭經銷合約附件
    第3條約定，自應依其所收受訂金同額補償伊，總計應補償
    伊之金額為新台幣（下同）29,199,750元 (各筆訂單之商品
    名稱、訂貨日期、訂貨數量、交貨數量、預付訂金及補償金
    額詳如附表所示)，扣除前案伊應給付被上訴人之價金3,271
    ,227 元後，被上訴人仍應給付伊25,928,523元等情。爰依
    系爭經銷合約附件第3條約定，求為命被上訴人應給付伊25,
    928,523元，及自起訴狀繕本送達翌日起至清償日止，按年
    息5%計算之利息之判決。原審駁回上訴人全部請求，上訴人
    不服提起上訴，並於本院聲明：(一)原判決廢棄。(二)被上訴人
    應給付上訴人25,928,523元，及自起訴狀繕本送達翌日起至
    清償日止，按年息5%計算之利息。(三)願供擔保請准宣告假執
    行。
二、被上訴人則以：系爭經銷合約附件約定商品僅限於「呼叫器
    」，並未及於其他商品，故附表所示有關行動電話、燒錄機
    部分，應與上開附件約定無涉。又上訴人訂購呼叫器僅18,6
    90個，而伊業已給付呼叫器計26,655個，故伊並無違反系爭
    經銷合約附件第3條約定。另上訴人所主張之10筆訂單（按
    此10筆訂單，上訴人所支付之款項並非全為訂金，及其中3
    筆行動電話、燒錄機等商品並不包含於系爭經銷合約附件所
    指之商品），並未有給付期限之約定，且上訴人未曾催告伊
    履行，依最高法院18年台上字第1318號判例意旨，伊並無給
    付遲延，上訴人向伊請求補償，自為無理由等語，資為抗辯
    ，並於本院聲明：(一)上訴駁回。(二)如受不利之判決，願供擔
    保請准宣告免為假執行。
三、查上訴人主張兆瑞公司與伊於79年2月5日簽訂系爭經銷合約
    ，約定兆瑞公司將其商品交由伊銷售，期限1年，期滿兩造
    未再續約等情，有經銷合約書附卷可稽（見原卷(一)第13至19
    頁），且為被上訴人所不爭執，自堪信為真。
四、上訴人主張系爭經銷合約附件所指商品，除呼叫器外，尚包
    括附表編號5、9、10之行動電話、燒錄器，本院87年度重上
    更(一)字第131號返還不當得利事件，雖認定兆瑞公司並無短
    少給付呼叫器，伊亦無溢付價金等情，惟因上開事件與本件
    訴訟標的不同，即無一事不再理、爭點效之問題，伊於本件
    之請求，係基於系爭經銷合約附件約定之違約金請求，兆瑞
    公司給付上開呼叫器等貨物之數量，縱已給付足額而未短少
    ，惟因有遲延交付貨物之情形，伊本於系爭經銷合約附件之
    約定，自可向被上訴人請求給付違約金，上開不當得利請求
    權與本件違約金請求權，二者請求權之基礎不同，計算時間
    、金額亦有不同，上開不當得利事件雖經判決伊敗訴確定，
    仍無礙於伊之本件請求等情；被上訴人則以前揭情詞置辯。
    經查：
  (一)兆瑞公司於79年2月5日與上訴人簽立系爭經銷合約，由上訴
    人經銷兆瑞公司自動化商品，依該經銷合約書（原審卷(一)第
    13頁至第19頁）記載，經銷商品與價格由雙方議定之，第5
    條付款辦法(一)約定「貨款支付以貨到當月25日結算並開立自
    結算日起45日兌付之支票或現金給付」，並於合約書附件以
    手寫方式記載「二（上訴人）預付500,000元保證金，保證
    專售兆瑞公司商品及年度五萬台（視同貨款訂金）」、「三
    簽約出貨台數，按訂貨時間充分供應各區貨源，未能供應時
    ，甲方（指兆瑞公司）應依訂金同額補償乙方（指上訴人）
    （以北、中區為限）」、「六甲方（兆瑞公司）不得再銷售
    同一商品至乙方（上訴人）之下游經銷商，否則視同違約」
    、「七半年內銷售達．．．台，可享．．．折扣」、「八折
    扣由下半年度進貨中扣除」。上開合約第7條約定「乙方應
    於簽訂本契約之同時提供甲方認可相當之擔保金或有價證券
    或不動產，為甲方設定質權或抵押權，擔保乙方對甲方應付
    之貨款、票據債務及其他一切債務之履行，．．．如乙方提
    供出貨貨款足額之擔保金，甲方必須同意乙方撤銷不動產抵
    押權」。上訴人嗣由葉南炫提供坐落台北市○○○路○段106
    巷3弄590號3樓房屋及其基地應有部分為兆瑞公司設定最高
    限額8,900,000元抵押權。嗣兆瑞公司於81年11月2日與被上
    訴人合併，由被上訴人為存續公司，被上訴人以上訴人積欠
    79年11月及12月份之貨款78,354,812元為由，聲請原法院以
    81年度拍字第1753號裁定拍賣上開抵押物，上訴人乃訴請確
    認被上訴人上開債權不存在，葉南炫亦請求被上訴人塗銷上
    開抵押權設定登記，其中75,830元債權存在部分，經本院83
    年度重上字第195號判決上訴人敗訴確定，葉南炫請求塗銷
    抵押權登記部分，亦經本院另案判決葉南炫敗訴，亦因葉南
    炫未提起上訴而告確定；其餘部分，兩造各就敗訴部分提起
    上訴，上訴人於訴訟進行中清償上述75,830元，本院85年度
    重上更(一)字第3號判決認定被上訴人對上訴人尚有3,233,887
    元債權存在，而就超過上開數額部分確認被上訴人對上訴人
    之債權不存在，兩造各自提起上訴，最高法院89年度台上字
    第1980號判決駁回上訴人上訴，而就確認被上訴人對上訴人
    之債權498,896元不存在部分廢棄發回本院更審，本院89年
    度重上更(二)字第137號判決認定就上開498,896元中，被上訴
    人對上訴人仍有37,340元債權存在，廢棄原法院關於上訴人
    確認該部分債權不存在部分判決，駁回上訴人之訴並駁回被
    上訴人其餘上訴而告確定，則依上開判決結果，被上訴人對
    上訴人尚有債權3,271,227元存在（連同已清償之75,830元
    ，合計為3,347,057元）等情，此有原法院81年10月30日81
    年拍字第1753號民事裁定（原審卷(一)第24、25頁）、原法院
    83年4月27日82年度重訴字第956號、本院84年5月8日83年度
    重上字第195號、最高法院84年12月21日84度台上字第2932
    號、本院87年4月13日85年度重上更(一)字第3號、最高法院89
    年8月25日89年度台上字第1980號、本院91年4月15日89年度
    重上更(二)字第137號等民事判決（原審卷(二)第174頁至第217
    頁）在卷佐證，並為上訴人所不爭執。再者上訴人於上開確
    認債權不存在等事件確定後，另起訴主張依系爭經銷合約書
    第5條約定伊本應於被上訴人將商品交付後，方於當月25日
    結帳，並自結帳日起45天內給付貨款，惟因伊要求優先進貨
    ，乃預付貨款予被上訴人。詎被上訴人竟不依預定數量交付
    商品，計自79年2月起至8月間止，伊共溢付貨款45,918,842
    元，被上訴人獲有不當得利，應予返還，乃向原法院訴請被
    上訴人給付45,918,842元本息，經原法院判決全部敗訴後，
    上訴人就其敗訴部分全部上訴，惟於本院另案審理中，撤回
    其中13,752,587元本息，僅就其餘32,166,255元本息部分上
    訴，經本院另案判決駁回上訴人之上訴，上訴人不服，惟僅
    就上開敗訴（32,166,255元本息）部分中之30,881,589元本
    息提起第三審上訴，經最高法院就上訴人上訴部分（即30,8
    81,589元本息）廢棄發回本院，其餘未上訴部分（即1,284,
    666元本息）未經聲明不服而確定，本院另案審理最高法院
    發回部分（30,881,589元本息），上訴人於審理中，上訴人
    就上開未上訴最高法院已確定之1,284,666元本息部分，竟
    為擴張請求，本院旋以另案裁定駁回之；此外，上訴人又擴
    張請求3,959,000元本息，連同上開經最高法院廢棄發回之
    30,881,589元本息共34,840,589元（30,881,589＋3,959,00
    0=34,840,589）本息，亦經本院另案判決駁回上訴人之上訴
    及擴張之訴，上訴人就被駁回之上訴及擴張之訴計34,840
    ,589 元本息，全部上訴於最高法院，經最高法院判決駁回
    上訴確定，此有原法院84年11月20日80年重訴字第145號、
    本院86年5月27日85年度重上字第21號、最高法院87年台上
    字第1787號、本院93年4月2日87年度重上更(一)字第131號、
    本院93年11月11日93年度台上字第2299號民事判決在卷（原
    審卷(一)第78頁至第148頁）足憑，並經本院調取上開事件全
    卷審查無訛，信屬實在。要之，無論上訴人所起訴之確認債
    權不存在事件，或上開返還不當得利事件，各該確定判決均
    一致認定兆瑞公司並未短少給付系爭呼叫器，而上訴人仍積
    欠被上訴人貨款，且上訴人未溢付價金，上訴人就此亦不爭
    執，上訴人於本件係依系爭經銷合約書附件所約定之違約金
    請求權，與上開返還不當得利事件，二者請求權之基礎、計
    算之時間、金額亦復有異，該返還不當得利事件雖經判決確
    定，因訴訟標的不同，上訴人起訴為本件之請求，尚無一事
    不再理之可言。
  (二)按營業人銷售貨物或勞務，應依開立銷售憑證時限表規定之
    時限，開立統一發票交付買受人，其專供營業人銷售貨物或
    勞務與營業人，所使用之統一發票為三聯式統一發票或電子
    計算機統一發票，三聯式統一發票或電子計算機統一發票，
    其第一聯為存根聯，由開立人保存，第二聯為扣抵聯，交付
    買受人作為申報扣抵或扣減稅額之用，第三聯為收執聯，交
    付買受人作為記帳憑證；營業人開立統一發票，應分別依規
    定格式據實載明交易日期、品名、數量、金額、銷售額、課
    稅別等項；營業人銷售貨物或勞務，於開立統一發票後，發
    生銷貨退回或折讓等情事，應於事實發生時，其買受人為營
    業人，開立統一發票之銷售額已申報者，應取得買受人出具
    之銷貨退回、進貨退出或折讓證明單，前項銷貨退回、進貨
    退出或折讓證明單一式四聯，第一聯及第二聯由銷售貨物或
    勞務之營業人，作為申報扣抵銷項稅額及記帳之憑證，第三
    聯及第四聯由買受人留存，作為申報扣抵進項稅額及記帳之
    憑證，營業人除另有規定外，不論有無銷售額，應以每二月
    為一期，於次期開始15日內，填具規定格式之申報書，檢附
    退抵稅款及其他相關文件，向主管稅捐稽徵機關申報銷售額
    ，應納或溢付營業稅額，其使用統一發票者，並應檢附統一
    發票明細表，分別為營業稅法第32條第1項、第35條、統一
    發票使用辦法第7條、第9條、第20條第1項第1款(二)、第2項
    定有明文。依上開規定，據實記載之統一發票，縱未附出貨
    簽收單之原始憑證，仍得為記帳憑證，且既於統一發票載明
    交易品名、數量，則買受人收受後，如未表示異議，並向稅
    捐機關申報為進項稅額，自可推論買受人已收受該統一發票
    上所載貨物，又銷貨退回、進貨退出或折讓證明單既係銷售
    貨物或勞務後，發生銷貨退回、進貨退出或折讓而由買受人
    出具之證明，自亦得因而推定買受人已經收受貨物，買受人
    將已載明交易品名、數量之統一發票向稅捐稽徵機關申報進
    項稅額，並出具折讓證明單證明折讓金額交付出賣人，既得
    推論買受人已經受領貨物，則買受人如主張其未受領貨物卻
    申報進項稅額或出具折讓證明，乃屬變態事實，自應由買受
    人舉證證明確未受領貨物之事實。查被上訴人就兩造間自79
    年1月起至8月止，依其製作出貨單，開立統一發票交付上訴
    人，並取得以上訴人名義出具之銷貨退回進貨退出或折讓證
    明單，而統一發票上均已記載銷售貨物品名、數量、單價金
    額、課稅額，且以上訴人名義出具之銷貨退回進貨退出或折
    讓證明單，亦已詳載開立統一發票日期、號碼、退貨或折讓
    貨物之品名、金額、營業稅額，有被上訴人提出附於前揭不
    當得利事件卷宗（原法院80年重訴字第145號外放證物）內
    之彙總表、統一發票及銷貨退回進貨退出或折讓證明單足稽
    。又上訴人既為進貨退出，應係先有進貨嗣為退出行為，被
    上訴人復否認上訴人曾為貨物退回，並已將上訴人之銷貨退
    回四聯單以存證信函退回上訴人，此亦有存證信函（本院87
    年度重上更(一)字第131號卷(二)第228頁以下）可考，上訴人復
    未能證明已將貨物退回，或被上訴人持該銷貨退回證明單向
    稅捐稽徵機關申報銷貨退回事實，尚不得因上訴人自行向稅
    捐機關申報進貨退出，遽認上訴人未曾交付貨物。要之，本
    件上訴人既有收受被上訴人開立之統一發票，而未就貨物之
    數量、金額表示異議，嗣又向被上訴人要求進貨退回，且未
    能舉證證明其確有將貨物退回被上訴人，依上開說明，兆瑞
    公司就附表所示之呼叫器並未短少給付，至堪認定。
  (三)上訴人又主張兆瑞公司給付如附表所示之貨物有所遲延，依
    其與兆瑞公司所訂系爭經銷合約附件之約定，自得請求被上
    訴人給付與訂金同額之賠償云云。惟查依上訴人與兆瑞公司
    所訂系爭經銷合約附件約定：「一雙方同意訂立合約專售兆
    瑞公司呼叫器，北區、中區開放、得享受各項進貨折扣及簽
    約折扣。二預付500,000元保證金，保證專售兆瑞商品及年
    度50,000台（視同貨款訂金）。三簽約出貨台數，按訂貨時
    間充分供應各區貨源。未能供應時，甲方（指兆瑞公司）應
    依訂金同額補償乙方（指上訴人）（以北、中區為限）。．
    ．．」（原審卷(一)第18頁），可知系爭經銷合約附件所指商
    品，應僅限於「呼叫器」，而不及於其他商品甚明。故附表
    編號5、9至10所示行動電話、燒錄機等商品，自不包含於系
    爭經銷合約附件所指之商品，自應予以剔除，縱兆瑞公司交
    付前揭行動電話、燒錄機有所遲延，上訴人亦不得本於上述
    附件之約定，請求被上訴人給付違約金。
  (四)再者，依上開附件之約定，兆瑞公司應給付上訴人與訂金同
    額之補償（即本件違約金），係以兆瑞公司「未能供應」呼
    叫器時為要件，依契約之文義解釋，所謂「未能供應」係指
    未履行供貨義務，尚不包括供貨遲延，本件兆瑞公司既未短
    少給付如附表編號1、2、3、4、6、7所示之呼叫器，理由已
    見前述，上訴人復未能舉證證明兆瑞公司所給付之上開呼叫
    器有遲延情事，其依上開附件約定請求被上訴人應給付與其
    所付訂金同額之補償，即屬無據。
  (五)又依上訴人與兆瑞公司所訂系爭經銷合約第3條約定：「訂
    貨及發貨接到乙方（即上訴人）之正式訂單後得斟酌實際情
    形，盡速交貨至乙方所在地，乙方進貨簽收，以完成交貨手
    續．．．」；另系爭經銷合約附件第3條約定：「簽約出貨
    台數，按訂貨時間充分供應各區貨源．．．」，足見兆瑞公
    司並未與上訴人約定其收受訂金同時應交付貨物，被上訴人
    亦否認兆瑞公司於收受上訴人支付訂金同時，即應交付足夠
    之貨物，上訴人對於兆瑞公司收受訂金同時即有應交付足夠
    貨物之義務，迄未能舉證證明之，上訴人主張兆瑞公司是否
    遲延交貨，應依其支付訂金之時間決定之云云，殊非可採。
    何況依上開附件約定，上訴人請求被上訴人給付與訂金同額
    之賠償，係以兆瑞公司「未能供應」為要件，兆瑞公司對於
    如附表所示之呼叫器並無短少給付，既經認定無訛，兆瑞公
    司縱給付上開呼叫器有所遲延，上訴人亦不得對被上訴人主
    張本件違約金請求權。
五、綜上所述，上訴人主張兆瑞公司未於其給付訂金同時，充分
    給付足夠貨物，為不可採，其依系爭經銷合約附件第3條約
    定，請求被上訴人給付與其支付訂金同額25,928,523元及自
    起訴狀繕本送達翌日（94年1月6日）起至清償日止，按年息
    5%計算之利息，為無理由，不應准許。原審為上訴人敗訴之
    判決，並駁回其假執行之聲請，核無不合，上訴意旨指摘原
    判決不當，求予廢棄改判，為無理由，應予駁回。
六、本件事證已臻明確，兩造其餘攻擊防禦方法及其他未經援用
    之證據，經斟酌尚無礙於本院前述之認定，無一一論究之必
    要。
七、據上論結，本件上訴為無理由，判決如主文。
中    華    民    國    95    年    5     月    23    日
                  民事第15庭審判長法  官  黃騰耀
                                  法  官  李媛媛
                                  法  官  許文章
正本係照原本作成。
如不服本判決，應於收受送達後20日內向本院提出上訴書狀，其
未表明上訴理由者，應於提出上訴後20日內向本院補提理由書狀
（均須按他造當事人之人數附繕本）上訴時應提出委任律師或具
有律師資格之人之委任狀；委任有律師資格者，另應附具律師資
格證書及釋明委任人與受任人有民事訴訟法第466條之一第一項
但書或第二項（詳附註）所定關係之釋明文書影本。
中    華    民    國    95    年    5     月    30    日
                                  書記官  陳明俐
附註：
民事訴訟法第四百六十六條之一（第一項、第二項）：
對於第二審判決上訴，上訴人應委任律師為訴訟代理人。但上訴
人或其他法定代理人具有律師資格者，不在此限。
上訴人之配偶、三親等內之血親、二親等內之姻親，或上訴人為
法人、中央或地方機關時，其所屬專任人員具有律師資格並經法
院認為適當者，亦得為第三審訴訟代理人。


司法院資訊處製作；財團法人民間司法改革基金會備份。
